【裁判字號】    95,家抗,14
【裁判日期】    951117
【裁判案由】    選任財產管理人
【裁判全文】
臺灣雲林地方法院民事裁定              95年度家抗字第14號
抗  告  人  財政部國有財產局台灣中區辦事處雲林分處
法定代理人  丁○○
代  理  人  丙○○
相  對  人  雲林縣斗六市農會
法定代理人  乙○○
代  理  人  甲○○
上列抗告人因相對人聲請就被繼承人彭仁福選任遺產管理人事件
，對於中華民國95年6 月15日本院95年度家聲字第34號裁定提起
抗告，本院裁定如下：
      主      文
原裁定廢棄。
選任楊承文地政士為被繼承人彭仁福（男、中華民國○○年○ 月○○
日生、身分證統一編號：Ｚ000000000號、中華民國94年12月25日
死亡、生前最後住所：雲林縣斗六市○○路57巷36號）之遺產管
理人。
准對被繼承人彭仁福之繼承人為承認繼承之公示催告。
被繼承人彭仁福之繼承人，應自前項公示催告最後登載新聞紙之
日起，陸個月內承認繼承，上述期限屆滿，無繼承人承認繼承時
，被繼承人彭仁福之遺產，於清償債權並交付遺贈物後，如有剩
餘即歸屬國庫。
被繼承人彭仁福之債權人及受遺贈人，應自本公示催告最後登載
新聞紙之日起壹年內，報明債權及為願受遺贈與否之聲明。如不
於上述期間內為報明或聲明者，僅得就賸餘遺產，行使其權利。
聲請及抗告程序費用新台幣貳仟元由被繼承人彭仁福之遺產負擔
。
      理      由
一、本件相對人（即原審聲請人）於原審法院聲請意旨略稱：被
    繼承人彭仁福（男、民國○○年○ 月○○日生、身分證統一編號
    ：Ｚ000000000號、94年12月25日死亡、生前最後住所：雲林
    縣斗六市○○路57巷36號）債權人，惟被繼承人不幸於94
    年12月25日死亡，其繼承人均已拋棄繼承，且未依民法第
    1177條及第1178條規定於法定期限內選定遺產管理人，致聲
    請人之債權無法行使。又經聲請人查詢被繼承人之配偶、親
    屬等人，均無意願擔任本件遺產管理人，為保權益，爰請裁
    定准予選任財政部國有財產局台灣中區辦事處雲林分處為被
    繼承人之遺產管理人等語。
二、原審法院裁定略稱：被繼承人彭仁福無其他適當之人可資擔
    任遺產管理人，爰依聲請指定財政部國有財產局台灣中區辦
    事處雲林分處為被繼承人彭仁福之遺產管理人，並依法為承
    認繼承之公示催告。
三、抗告意旨略稱：（一）依民法第1176條第6 項及第1178條第
    2 項規定，並無規定本分處為「唯一」遺產管理人，亦無規
    定本件被繼承人之債權人或其親屬等人，無為遺產管理人之
    資格，或不得擔任其遺產管理人，又按司法院74年10月15日
    院台廳一字第05786 號函釋：「此類拋棄繼承事件，多屬遺
    債大於遺產，形同破產，儘量避免選任國有財產局為遺產管
    理人」。（二）次按台灣高等法院台中分院88年度家抗字第
    96 號 民事裁定理由一：「按聲請法院選任遺產管理人，法
    院有裁量權，不受聲請人之拘束，可依職權選任適當之管理
    人，而選任遺產管理人須考慮其適切性，亦即除管理遺產須
    公平外，應以對遺產、遺債情況了解較深者，為優先選任」
    。復以被繼承人彭仁福自94年12月25日死亡，債權人旋即聲
    請指定遺管人處理遺產，另彭仁福適值壯年，自必有較諸本
    分處適宜擔任遺產管理人者。（三）抗告人之各項國產業務
    案量繁多，且抗告人機關內並無專責承辦此類案件之人員編
    制，再者因是類案件繁多，抗告人負荷極重，舉凡以抗告人
    為遺產管理人，應依法完成各項公示催告、清查遺產遺債等
    事項繁瑣耗時，無若選任彭仁福之家屬或委任專任律師或其
    他專業代理人辦理時程及適宜性相衡量，爰提起抗告，求為
    廢棄原裁定，並請求另為適法裁定選任被繼承人彭仁福之遺
    產管理人等語。
四、按「先順序繼承人均拋棄其繼承權時，由次順序之繼承人繼
    承。其次順序繼承人有無不明或第四順序之繼承人均拋棄其
    繼承權者，準用關於無人承認繼承之規定」，「繼承開始時
    ，繼承人之有無不明者，由親屬會議於一個月內選定遺產管
    理人，並將繼承開始及選定遺產管理人之事由，向法院報明
    」，「無親屬會議或親屬會議未於前條所定期限內選定遺產
    管理人者，利害關係人或檢察官，得聲請法院選任遺產管理
    人，並由法院依前項規定為公示催告」，民法第1176條第6
    項、第1177條、第1178條第2 項分別定有明文。準此，繼承
    人均拋棄其繼承權者，得由有利害關係之被繼承人之債權人
    向法院聲請選任遺產管理人，核先敘明。
五、經查本件被繼承人即債務人彭仁福以其所有坐落雲林縣斗六
    市○○段0918、1019、1030地號土地及同段0412、0507建號
    為共同擔保，向相對人即雲林縣斗六市農會設定最高限額抵
    押權借款2,400,000 元，自88年10月5 日起至118 年10月5
    日，嗣被繼承人彭仁福於94年12月25日死亡，其繼承人即被
    繼承人之配偶、兒子、兄弟姊妹已拋棄繼承並經本院准予備
    查等情，已有附於原審卷之戶籍謄本、本院94年度促字第
    4605號支付命令暨確定證明書影本、土地登記謄本、除戶謄
    本及臺灣雲林地方法院雲院隆家悅決95繼字第21號函附卷可
    佐，並經本院調閱本院95年度繼字第21號拋棄繼承卷宗查明
    無訛，又被繼承人之內、外祖父母業已死亡，是本件則因已
    無人為被繼承人之繼承人，依民法第1176條第6 項自應準用
    關於無人承認繼承之規定，由親屬會議於1 個月內選定遺產
    管理人，但因未召開親屬會議選定遺產管理人，相對人雲林
    縣斗六市農會既為被繼承人之債權人，當屬本事件之利害關
    係人，其基此身分聲請為被繼承人選任遺產管理人，自無不
    合。
六、另查相對人在原審固聲請指定國有財產局雲林分處擔任被繼
    承人彭仁福之遺產管理人。然按抗告人委由代理人丙○○在
    原審時到場陳稱因被繼承人彭仁福之繼承人都拋棄繼承，依
    經驗顯然債務大於遺產，選任國有財產局為管理人對國庫無
    實益，所以應另選任管理人等語，此種情形，亦證被繼承人
    大多已無剩餘財產，而屬遺債大於遺產之情形，國庫對其遺
    產已難有民法第1185條之期待利益，倘法院於此種情形指定
    國有財產局為遺產管理人，將形成其業務之龐大負擔，影響
    其常態業務之進行，並增加代墊費之負擔，倘非顯無其他適
    當人選，自宜避免逕予選任國有財產局為遺產管理人；惟本
    院考量遺產管理人之職務在於：編製遺產清冊、為保存遺產
    必要之處置、清償債權或交付遺贈物及遺產之移交等事務，
    當需對被繼承人之遺產及遺債事務有相當瞭解，茲本件抗告
    人國有財產局中區辦事處雲林分處既為公務機關，對於被繼
    承人彭仁福之遺產及負債狀況所知應屬有限，顯不適宜擔任
    被繼承人彭仁福之遺產管理人，是抗告人主張不應由國有財
    產局擔任被繼承人彭仁福之遺產管理人云云，應堪採信。本
    院參以相對人於本院調查中已另陳報楊承文地政士願擔任本
    件被繼承人彭仁福之遺產管理人，有卷附相對人陳報狀及楊
    承文簽立之同意書各1 份在卷足憑。復審酌楊承文地政士在
    雲林縣開業執行業務，其為具地政士身分之人，不但具有法
    律規定之相關專業知識，其行止亦受有地政士法之規範，是
    由其擔任被繼承人彭仁福之遺產管理人，應稱妥適。是本件
    抗告意旨指摘原裁定為不當，求予廢棄，為有理由，應由本
    院廢棄原裁定，並重為選任楊承文地政士為被繼承人彭仁福
    之遺產管理人，處理關於被繼承人彭仁福遺產之相關法律事
    宜，爰由本院第二審法院將原裁定廢棄，改判如主文第2 項
    所示，併依法為承認繼承之公示催告。
七、據上論結，本件抗告為有理由，爰依非訟事件法第46條、第
    157 條、第24條第1 項，民事訴訟法第492 條，裁定如主文
    。
中    華    民    國    95    年    11    月    17    日
                家事法庭審判長法  官  潘雅惠
                              法  官  黃瑞井
                              法  官  李明鴻
如對本裁定抗告，須於裁定送達後10日內向本院提出抗告狀（須
附繕本）並繳納抗告費用新台幣1000元。
以上正本係照原本作成。
中    華    民    國    95    年    11    月    24    日
                              書記官  陳美華


司法院資訊處製作；財團法人民間司法改革基金會備份。
